【裁判字號】    99,消債聲,94
【裁判日期】    990824
【裁判案由】    聲請免責
【裁判全文】
臺灣板橋地方法院民事裁定            99年度消債聲字第94號
聲  請  人  甲○○
即  債務人
上列聲請人即債務人甲○○因消費者債務清理事件，本院裁定如
下：
    主  文
債務人甲○○不免責。
    理  由
一按法院為終止或終結清算程序之裁定確定後，除別有規定外，
  應以裁定免除債務人之債務，消費者債務清理條例（下稱消債
  條例）第132 條定有明文。又法院裁定開始清算程序後，債務
  人有薪資、執行業務所得或其他固定收入，而普通債權人之分
  配總額低於債務人聲請清算前2 年間，可處分所得扣除自己及
  依法應受其扶養者所必要生活費用之數額者，法院應為不免責
  之裁定，但債務人證明經普通債權人全體同意者，不在此限，
  復為同條例第133 條所明定。另債務人有下列各款情形之一者
  ，法院應為不免責之裁定，但債務人證明經普通債權人全體同
  意者，不在此限：(1)於7 年內曾依破產法或本條例規定受免責
  ；(2)隱匿、毀損應屬清算財團之財產，或為其他不利於債權人
  之處分；(3)捏造債務或承認不真實之債務；(4)因浪費、賭博或
  其他投機行為，致財產顯然減少或負擔過重之債務，而生開始
  清算之原因；(5)於清算聲請前1 年內，已有清算之原因，而隱
  瞞其事實，使他人與之為交易致生損害；(6)明知已有清算原因
  之事實，非基於本人之義務，而以特別利於債權人中之一人或
  數人為目的，提供擔保或消滅債務；(7)隱匿、毀棄、偽造或變
  造帳簿或其他會計文件之全部或一部，致其財產之狀況不真確
  ；(8)故意於財產及收入狀況說明書為不實之記載，或有其他故
  意違反本條例所定義務之行為，亦為同條例第134 條所明定。
  復按消費者債務清理制度並非在使債務人恣意消費所造成之債
  務，轉嫁予債權人負擔，債務人免責制度，應在鼓勵勤勞誠實
  之債務人，而非縱容債務人奢侈浪費，倘債務人於聲請清算前
  之相當期間內，利用信用金融之機會，恣意為非屬通常生活所
  需之鉅額消費或作奢侈性、浪費性之消費，而不在意日後履行
  返還之能力，反而算計消費者債務清理條例中之免責制度，濫
  用清算程序以規避其應負擔之償還責任，自與消費者債務清理
  條例之立法本旨有違。
二聲請人即債務人甲○○因有不能清償債務之情事，而向本院聲
  請消費者債務清理事件，前經本院於民國98年6 月6 日以97年
  度消債更更字第6 號裁定債務人自98年6 月9 日下午4 時起開
  始更生程序（見本院97年度消債更更字第6 號卷第44頁）。嗣
  因債務人於更生程序所提出之更生方案，對於債權人明顯不公
  平，又因債務人名下財產不敷清償清算程序費用，經本院於99
  年2 月25日以99年度消債清字第40號裁定自99年3 月1 日下午
  4 時開始清算程序，並同時終止清算程序確定在案（見本院99
  年度消債清字第40號卷第7頁）。依消費者債務清理條例第132
  條規定，本院於裁定免除債務人債務前，應審酌債務人有無應
  為不免責之事由。本院於99年6 月10日發函通知全體債權人及
  債務人，就本院應否裁定免除債務人債務表示意見，除債權人
  英商渣打國際商業銀行股份有限公司於99年6 月17日收受本院
  通知（見本院卷第12頁），逾期迄未表示任何意見外，其餘債
  權人均表示不同意債務人免責，其意見如下：
(一)債權人台新國際商業銀行股份有限公司表示：債務人於94 年2
  月4 日向本行申辦信用貸款新臺幣（下同）20萬元，於95年10
  月27日即未再繳款。債務人負債原因顯然係因其不知節制消費
  過度之浪費行為導致負擔過重所造成，核與消債條例第134 條
  第4 款之不免責事由相當（見本院卷第19頁）。
(二)債權人誠第一資產管理股份有限公司表示：債務人正值壯年
  ，應有謀生能力，依其消費明細，大部分消費使用於上新聯晴
  分期購物等奢侈浪費等非正常人之生活型態，且次月償還金額
  頗低，顯見債務人並無還款誠意，心態投機，依據消債條例第
  134 條第4 款規定，實應不予免責（見本院卷第20頁）。
(三)債權人大眾商業銀行股份有限公司（下稱大眾銀行）表示：債
  務人信用卡於94年4 月萬用金120,000元（分24期），94年7月
  份消費 8,045元（其中預借現金 6,000元），94年12月份消費
  15,466元（其中預借現金14,000元）；另現金卡92年3 月提領
  現金50,000元，92年8月提領現金19,000元，92年9月提領現金
  13,000元，92年10月提領現金5,000元，92年12月提領現金43,
  200元，93年1月提領現金31,300元，93年2 月提領現金13,300
  元，93年5月提領現金9,100元，93年6 月提領現金57,400元，
  93年7月提領現金7,100元，93年10月提領現金10,000元，94年
  1 月提領現金10,600元等，其消費性質屬於非一般通常生活之
  必要費用，其消費逾越可得支配之所得，然債務人每月薪資約
  1 萬6 千餘元，卻以信用卡消費、現金卡借款方式使債務高達
   298萬餘元，可見債務人對大量消費或連續性借款並無清償能
  力，非但未量入為出，節約消費，行樸實生活，反大量舉債行
  奢侈性消費，超過其生活必需之支出。依消債條例第134 條第
  1 項第4 款規定，應為不免責裁定（見本院卷第32頁）。
(四)債權人兆豐國際商業銀行股份有限公司（下稱兆豐銀行）表示
  ：債務人於本行歷史消費，見多筆汽車加油站加油、修護場維
  修記錄，查交通費用雖已屬現生活所必要開銷之一，惟車輛乃
  消耗性資產，折舊耗損率高，債務人本有體認，於當初享盡娛
  樂之事，而今欲將累積產生之債務金額免除清償責任，已違衡
  平原則。又債務人曾於92年9月4日在中國產物保險消費20,000
  元、於92年11月18日在九爺餐廳消費7,900元、於94年4月13日
  在地球村美日語消費 28,700元、於95年3月間在漢神百貨有三
  筆消費，另於好樂迪KTV 、華納威秀影城、牛排西餐廳之浪費
  明細，顯見債務人經濟未有困厄，尚有餘力從事休閒娛樂，其
  生活品質已超乎一般，故債務人奢侈消費行為應負起清償責任
  。依消債條例第134 條第1項第4款，債務人應負履行清償債務
  之義務（見本院卷第39頁）。
(五)債權人上海商業儲蓄銀行股份有限公司（下稱上海銀行）表示
  ：檢視債務人信用卡消費內容，以預借現金融資交易及百貨、
  服飾、餐飲等支出為主要消費項目，93年2 月份二筆預借現金
  提領金額合計20,000元，93年3 月有六筆預借現金提領金額合
  計高達 117,000元，足認其有消債條例第134條第4款規定「因
  浪費、賭博或其他投機行為，致財產顯然減少或負擔過重之債
  務，而生開始清算之原因」不為免責之事由（見本院卷第52頁
  ）。
(六)債權人國泰世華商業銀行股份有限公司（下稱國泰世華銀行）
  表示：經調閱債務人於本行信用卡歷史消費紀錄，伊所消費項
  目均非屬生活必要所須及大量預借現金等，顯然債務人生活水
  準已逾一般人，故本行認債務人違反消債條例第134 條第4 項
  規定，鈞院應為不免責裁定（見本院卷第57頁）。
(七)債權人遠東國際商業銀行股份有限公司表示：本行係於98年9
  月起承受友邦信用卡公司之債權，債務人本非屬高所得、高收
  入之族群，卻仍未詳加考慮對於消費貸款債務得否為其所負擔
  前，即就為之的消費行為終致因入不敷出的惡性循環，實有奢
  侈、浪費行為而積欠本行信用卡債務，鈞院應不為免責裁定（
  見本院卷第60頁）。
(八)債權人萬泰商業銀行股份有限公司（下稱萬泰銀行）表示：由
  債務人之現金卡客戶交易明細表，可知債務人歷來貸還款記錄
  ，其於90年5 月首次動用後即當月預借現金達30,000元，其後
  較為異常或大額預借現金分別係於90年6 月間大額預借現金達
  60,000元，91年12月間大額預借現金達20,000元，92年1 月至
  11月間大額預借現金達253,000元，93年1月至9 月間大額預借
  現金達469,000元，95年1 月間大額預借現金達290,000元，往
  來期間曾於93年3月31日及94年8月30日二度大額清償25.8萬及
  27.1萬至幾無欠款（償還來源應為其他同業借款或代償），惟
  清償後又再度大額提領，債權人認債務人明知當時本身收支已
  無法平衡，卻仍恣意提領現金花用，事後卻無法依約還款，實
  已符合消債條例第134 條第1項第4項，應不予免責。（見本院
  卷第63頁）。
(九)債權人中國信託商業銀行股份有限公司表示：債務人之負債逾
  越可支配之所得，並就其高風險轉嫁於債權人承擔，不符公平
  原則，並因浪費、賭博或其他投機行為，致負擔過重之債務，
  而生開始清算原因之情形。又債務人正當青壯並具工作能力，
  當竭力清償債務。懇請鈞院查察債務人於聲請清算前2 年間，
  可處分所得扣除自己及依法應受其扶養者所必要生活費用之數
  額，並審酌有無構成消債條例第133條前段不應免責之情事（
  見本院卷第91頁）。
三經查：
(一)本件債務人前於97年4 月11日向本院聲請更生（見本院97年度
  消債更字第15號卷第3 頁），經本院於98年6 月6 日以97年度
  消債更更字第6 號裁定自98年6 月9 日下午4 時起開始更生程
  序（見本院97年度消債更更字第6 號卷第44頁），嗣經本院以
  99年度消債清字第40號裁定自99年3月1日下午4 時起開始清算
  程序，並同時終止清算程序（見99年度消債清字第40號卷第7
  頁）。按法院裁定開始更生程序後，債務人免責前，法院裁定
  開始清算程序，其已進行之更生程序，適於清算程序者，作為
  清算程序之一部；其更生聲請視為清算聲請，消費者債務清理
  條例第78條第1 項定有明文。依債務人提出之95年、96年度綜
  合所得稅各類所得資料清單 (見本院97年度消債更字第15號卷
  第45、46頁），可知其於95、96年度全年所得為 392,265元、
  282,513元，平均月所得各為 32,689元、23,543元（元以下四
  捨五入）。又債務人於聲請清算時任職於朝昶塑膠有限公司，
  依其提出之96年12月、97年1月、97年3月薪資單（見前揭卷第
  49、50、51頁），其實領薪資分別為25,622元、27,256元、31
  ,879元，平均每月薪資約為28,252元。因此債務人聲請清算前
  2年間即95年5月至97年4月之可處分所得合計為657,036元【計
  算式：（32,689元×8個月）＋（23,543元×12個月）＋（28,
  252元×4月）＝657,036元 】，參酌行政院主計處95至97年度
  每人每月最低生活必要費用為 9,210元、9,509元、9,829元，
  則債務人聲請清算前2年之個人最低生活必要費用為227,104元
  【計算式：（9,210元×8月）＋（9,509元×12月）＋（9,829
  元×4月）＝227,104元】，則債務人聲請清算前2 年內之收入
  扣除必要支出後，尚餘 429,932元（即657,036元－227,104元
  ＝ 429,932元）。而本件普通債權人於債務人清算後，並未分
  配到任何款項。從而，本件普通債權人之分配總額，已低於債
  務人聲請清算前2 年間，可處分所得扣除自己所必要生活費用
  之數額，故本件已符合消費者債務清理條例第133 條規定不免
  責之情形。
(二)依債務人提出之勞工保險被保險人投保資料明細表（見97年度
  消債更字第15號卷第56頁），及前開債權人所提出債務人之信
  用卡及現金卡使用紀錄，可知債務人自93年4 月2 日於富悅家
  飾設計股份有限公司退保後，迄至同年9 月27日始於奇威行有
  限公司加保勞保。詎債務人竟於上揭待業期間之93年4 月間，
  持萬泰銀行現金卡預借現金共147,000 元（見本院卷第65頁）
  、持大眾銀行現金卡預借現金3,100 元（見本院卷第34頁），
  合計為150,100 元；於93年5 月間持萬泰銀行現金卡預借現金
  共49,000元（見本院卷第65頁）、持大眾銀行現金卡預借現金
  9,100 元（見本院卷第34頁），合計為58,100元；於93年6 月
  間持萬泰銀行現金卡預借現金共58,000元（見本院卷第65頁）
  、持大眾銀行現金卡預借現金共57,400元（見本院卷第35頁）
  ，合計為115,400 元；於93年7 月間持萬泰銀行現金卡預借現
  金5,000 元（見本院卷第66頁）、持萬泰銀行信用卡預借現金
  共40,000元（見本院卷第68頁）、持大眾銀行現金卡預借現金
  7,100 元（見本院卷第35頁），合計為52,100元；於93年8 月
  間持萬泰銀行現金卡預借現金共145,000 元（見本院卷第66
  頁）；於93年9 月間持萬泰銀行現金卡預借現金共62,000元（
  見本院卷第66頁）、持萬泰銀行信用卡預借現金共20,000元（
  見本院卷第69頁），合計為82,000元。債務人於上開期間每月
  預借現金之金額，不僅超逾上開債務人之每月最低生活必要費
  用之支出【即227,104 ÷24 =9,463 （元以下四捨五入）】，
  更較債務人聲請清算時所陳報之每月生活費用之支出17,000元
  為高（見本院97年度消債更字第15號卷第9 頁），足認其消費
  金額明顯逾越一般家庭生活之所需。再觀諸債權人兆豐銀行提
  供債務人之信用卡消費明細，可知債務人於92年9 月4 日、94
  年4 月20日在中國產物保險股份有限公司分別消費20,000元、
  6,664 元（見本院卷第40、45頁）；於92年9 月15日、93年12
  月22日在成恭眼鏡行分別消費2,7 00元、3,400 元（見本院卷
  第40頁背面、第44頁）；於92年11月18日在九爺餐廳消費
  7,900 元（見本院卷第41頁）；於92年11月26日、93年3 月4
  日、93年4 月26日在太子汽車工業股份有限公司新店分公司分
  別消費3,261 元、2,430 元、3,196 元（見本院卷第41、42
  頁）；於94年4 月9 日在好樂迪西寧店消費2,40 7元（見本院
  卷第45頁）；於94年4 月13日在地球村美日語新店分校消費
  28,700元（見本院卷第45頁）；於94年12月19日、95年3 月20
  日在台灣威高時裝有限公司台灣分公司（下稱威高時裝公司）
  分別消費4,548 元、1,194 元（見本院卷第47、48頁）；於94
  年12月21日在嘉賓閣溫泉飯店消費2,099 元（見本院卷第47
  頁）；於94年12月24日在Ｕ1 漫畫小說雜誌租書坊消費1,000
  元（見本院卷第47頁）；於94年12月27日在新平價牛排西餐消
  費1,133 元（見本院卷第47頁）；於95年3 月20日在華納威秀
  電影有限公司消費570 元（見本院卷第48頁）；於95年3 月21
  日、28日在漢神百貨景美店分別消費1,344 元、760 元（見本
  院卷第48頁）。再依債權人上海銀行提供債務人之信用卡消費
  明細，可知債務人於93年1 月17日在遠東百貨股份有限公司板
  橋店消費2,350 元（見本院卷第54頁）；於93年3 月6 日在爵
  士伍佰哩餐坊消費950 元（見本院卷第54頁）；於93年9 月2
  日在屈臣氏安康分公司消費3,348 元（見本院卷第54頁）；於
  94年10月17日在養老乃瀧景興店消費878 元（見本院卷第54頁
  ）；於94年10月18日、95年1 月26日、95年1 月28日、95年1
  月30日在威高時裝公司分別消費644 元、1,616 元、1,926 元
  、1,242 元（見本院卷第54、55頁）；於95年1 月26日在HANG
  TEN 台大門市消費2,855 元（見本院卷第54、55頁）；於95年
  1 月4 日在真享車業有限公司消費4,500 元（見本院卷第54頁
  ）；於95年2 月7 日、2 月27日、3 月7 日在漢神百貨景美店
  分別消費1,415 元、2 ,277 元 、597 元（見本院卷第55頁）
  。又依債權人國泰世華銀行提供債務人之信用卡消費明細，可
  知債務人於92年11月9 日在台灣大哥大板橋營業所消費6,218
  元（見本院卷第58頁）；於94年2 月26日在禧撰魚翅消費
  2,409 元（見本院卷第58頁）；於94年7 月1 日在中外旅行社
  消費8,300 元（見本院卷第58頁）；於94年8 月2 日、94年9
  月23日、94年9 月25日、94年9 月26日、94年10月24日、94
  年12月22日、94年12月29日在威高時裝公司分別消費1,430 元
  、856 元、477 元、1,134 元、495 元、4,82 2元、2,648 元
  （見本院卷第58、59頁）。債務人上揭消費與其每月收入不相
  當，且非日常生活必要支出，而有奢靡消費之情事，是債權人
  認債務人有高度道德風險之虞，並非無據。況債務人現年32
  歲，現每月收入為16,000元左右（見本院98年度司執消債更字
  第521 號卷第236 頁），竟累積債務高達3,069,450 元（見前
  揭卷第127 頁），衡諸經驗法則，亦堪認有恣意消費、奢侈浪
  費之情事。再者，債務人於收受本院前開通知陳述意見函後，
  於99年6 月25日具狀陳稱其係為前男友買車而向銀行借貸，惟
  前男友工作不穩定，無法繳納車貸，債務人恐因違約只得自行
  繳納，但債務人因無一技之長，每月收入僅有2 萬元，扣除車
  貸、房租、水電費、生活支出後，生活即出現困難，嗣因銀行
  廣告大肆宣傳信用卡及現金卡，且辦卡又無限制，債務人受到
  蠱惑而開始以卡借款度日，債務因此迅速擴大，而無法解決，
  絕非係因浪費、賭博、投機行為而負債。又債務人固有數筆刷
  卡消費，惟多係購買民生用品，金額亦非高價商品，絕非蓄意
  奢侈揮霍等語（見本院卷第74頁）。惟查，債務人主張係為前
  男友購車而向銀行借貸一節，僅係片面之詞，並未提出任何證
  據以實其說，殊難採取。又債務人對其連續性借款等並無清償
  能力，猶未撙節開支，反而無節制地借用現金致使背負龐大債
  務乙情，並未釋明其預借現金之支出用途及流向。衡諸前揭立
  法目的，債務人於聲請清算前之相當期間內，利用信用金融之
  機會，恣意為非屬通常生活所需之鉅額消費或作奢侈性、浪費
  性之消費，而不在意日後履行返還之能力，自與消費者債務清
  理條例設置免責制度之立法本旨有違。另依衡平法理，債務人
  正值青壯，有工作能力，若然予以免責，對各債權人亦非屬公
  平。從而，堪認聲請人確有「因浪費、賭博或其他投機行為，
  致財產顯然減少或負擔過重之債務，而生開始清算之原因」情
  事存在。
四綜上所述，本件債務人分別有消費者債務清理條例第133 條、
  第134 條第4 款所規定之不應免責之情形存在，爰裁定如主文
  。
中    華    民    國    99    年    8    月    24    日
                  民事第三庭  法  官  徐玉玲
上為正本係照原本作成。
如不服本裁定，應於裁定送達後10日內，以書狀向本院提出抗告
，並繳納抗告費新臺幣1千元。
中    華    民    國    99    年    8    月    24    日
                              書記官  陳宥伶

司法院資訊處製作；財團法人民間司法改革基金會備份。
